【裁判字號】    95,台上,1239
【裁判日期】    950309
【裁判案由】    違反商業會計法
【裁判全文】
最高法院刑事判決            九十五年度台上字第一二三九號
    上  訴  人  乙○○
                        6弄1.
                甲○○
                        1號
    共      同
    選任辯護人  李建賢律師
上列上訴人等因違反商業會計法案件，不服台灣高等法院中華民
國九十二年五月一日第二審判決（九十一年度上訴字第三六六四
號，聲請簡易判決處刑案號：台灣士林地方法院檢察署八十九年
度偵字第九二六七、一０九七六號），提起上訴，本院判決如下
：
    主  文
原判決撤銷，發回台灣高等法院。
    理  由
本件原判決認定上訴人乙○○係三協工業有限公司（下稱三協公
司）之負責人，為商業會計法所稱之商業負責人，並以製作薪資
表、各類所得扣繳暨免扣繳憑單（下稱扣繳憑單）、營利事業所
得稅結算申報書為其附隨業務之人；上訴人甲○○則原為亦鵬企
業有限公司（下稱亦鵬公司）之負責人。上訴人等明知三協公司
於民國八十七年間將所生產之半成品電風扇，係以每件新台幣（
下同）五元之價格，交由亦鵬公司承攬代工烤漆，而於該年度共
支付亦鵬公司六十五萬七千四百二十六元之承攬報酬，惟因亦鵬
公司無法開立統一發票供三協公司申報營利事業所得稅，竟由甲
○○先徵得亦鵬公司員工駱華傑、徐李伍及邱志能之同意，與乙
○○及三協公司會計俞蘭芬、黃寶華（均未據起訴）等人基於偽
造商業會計憑證，及為業務上所掌文書不實登載之共同犯意聯絡
，由甲○○將其與徐李伍、邱志能及駱華傑之身分證影本交予俞
蘭芬，由俞蘭芬連續按月於八十七年三至十二月間，虛偽填製甲
○○、駱華傑、徐李伍及邱志能於八十七年三至十二月間分別領
取三協公司薪資所得各十七萬一千二百七十四元、十六萬二千八
百八十九元、十六萬零二百零五元及十六萬三千零五十八元於業
務上製作之薪津表，以之為三協公司之會計憑證，再由甲○○於
薪津表蓋妥彼四人之印章，並於八十八年三月間由俞蘭芬、黃寶
華據以製作三協公司八十七年度扣繳憑單、營利事業所得稅結算
申報書、扣繳憑單申報書，於申報書上之薪資支出欄、營業成本
欄、僱工人員欄為上開不實之登載，再委由不知情之會計師劉乃
銘持向財政部台北市國稅局申報該年度營利事業所得稅，足生損
害於稅捐機關對於稅捐資料之管理及課稅之正確性等情，因而維
持第一審依牽連犯從一重論處上訴人等共同連續商業負責人，以
明知不實之事項，而填製會計憑證罪刑（均緩刑三年）之判決，
駁回上訴人等在第二審之上訴，固非無見。
惟查：（一）按除有特別規定外，已受請求之事項未予判決或未
受請求之事項予以判決者，其判決當然違背法令，刑事訴訟法第
三百七十九條第十二款定有明文。查本件檢察官起訴上訴人等之
犯罪事實，係甲○○將彼與駱華傑、徐李伍、邱志能之身分證影
本及蓋妥印章之薪津表交予乙○○，由乙○○利用不知情之會計
俞蘭芬虛偽登載彼四人分別領取三協公司之薪資而填製不實會計
憑證之扣繳憑單，以上訴人等共犯商業會計法第七十一條第一款
及刑法第二百十六條、第二百十五條之罪等情（見第一審卷第二
頁及第八二頁之檢察官聲請簡易判決處刑書及第一審審判筆錄）
。原判決則認定上訴人等係與駱華傑、徐李伍、邱志能、俞蘭芬
、黃寶華基於共同之犯意聯絡，以明知不實之事項填製薪津表之
會計原始憑證，並登載於業務上作成之扣繳憑單、營利事業所得
稅結算申報書、扣繳憑單申報書等文書，利用不知情之會計師行
使之，係犯商業會計法第七十一條第一款（薪津表部分）及刑法
第二百十六條、第二百十五條（扣繳憑單、營利事業所得稅結算
申報書、扣繳憑單申報書部分）等情。而查１、原判決理由欄固
說明上訴人等「製作薪津表部分，雖未經起訴，惟與已起訴之行
使業務上登載不實之文書罪，有牽連犯裁判上一罪之關係，法院
自得併予審理。」（見原判決第十一頁第八至十行），然(1)就扣
繳憑單部分：未敘明檢察官所起訴該部分亦違反商業會計法第七
十一條第一款規定何以不另論罪之理由；(2)就營利事業所得稅結
算申報書、扣繳憑單申報書部分：未敘明何以得為併予審理論罪
之理由。是有已受請求之事項未予判決，及未受請求之事項予以
判決之違背法令。（二）有罪判決書事實之認定與理由之說明必
須互相一致，方為合法，否則即有刑事訴訟法第三百七十九條第
十四款後段規定理由矛盾之違背法令。查原判決事實欄記載上訴
人等與駱華傑、徐李伍、邱志能、俞蘭芬、黃寶華基於偽造商業
會計憑證，及為業務上所掌文書不實登載之共同犯意聯絡，由俞
蘭芬連續按月虛偽填製薪津表，以之為三協公司之會計憑證，並
於八十八年三月間由俞蘭芬、黃寶華據以製作扣繳憑單、營利事
業所得稅結算申報書、扣繳憑單申報書等情（見原判決第二頁倒
數第六行至第三頁第六行）。然於理由欄卻說明上訴人等與駱華
傑、徐李伍、邱志能、俞蘭芬、黃寶華基於犯意聯絡，由俞（蘭
芬）、黃（寶華）二人虛偽登載「李琦瑜」為三協公司員工，在
薪津表為不實之登載，復由俞蘭芬填製不實之扣繳憑單、營利事
業所得稅結算申報書、扣繳憑單申報書等情（見原判決第十頁第
十一至十六行），其(1)對於由何人填製薪津表？何人填製扣繳憑
單、營利事業所得稅結算申報書、扣繳憑單申報書？等關於共同
正犯行為分擔事項，事實之認定與理由之說明顯然齟齬；(2)在薪
津表內虛偽登載「李琦瑜」為三協公司員工一事，並未於事實欄
為該部分記載，該部分理由之說明亦乏事實根據，是原判決有理
由矛盾之違背法令。綜上，上訴人等上訴意旨指摘原判決不當，
尚非全無理由，應認原判決有撤銷發回更審之原因。
據上論結，應依刑事訴訟法第三百九十七條、第四百零一條，判
決如主文。
中    華    民    國  九十五  年    三    月    九    日
                      最高法院刑事第九庭
                          審判長法官  陳  正  庸
                                法官  賴  忠  星
                                法官  林  開  任
                                法官  林  立  華
                                法官  林  勤  純
      本件正本證明與原本無異
                                      書  記  官
中    華    民    國  九十五  年    三    月   十四   日
                                                      Ｌ


司法院資訊處製作；財團法人民間司法改革基金會備份。
